臺灣嘉義地方法院刑事判決　　　　　　　　96年度易字第64號
公　訴　人　臺灣嘉義地方法院檢察署檢察官
被　　　告　丁○○
選任辯護人　唐淑民律師
　　　　　　李國禎律師
上列被告因重利等案件，經檢察官提起公訴（95年度偵字第4084
號），本院判決如下：
    主  文
丁○○連續犯重利罪，累犯，處有期徒刑陸月，如易科罰金，以
銀元參佰元即新臺幣玖佰元折算壹日；又犯恐嚇危害安全罪，累
犯，處有期徒刑伍月，如易科罰金，以銀元參佰元即新臺幣玖佰
元折算壹日。應執行有期徒刑拾月，如易科罰金，以銀元參佰元
即新臺幣玖佰元折算壹日。
    事  實
一、丁○○前於民國93年間因妨害自由、公共危險案件，經臺灣
    雲林地方法院以93年度六簡字第237號判決各判處有期徒刑3
    月、有期徒刑3月，應執行有期徒刑5月確定，於94年1月17
    日易科罰金執行完畢。詎仍不思警惕，復為如下犯行：
 (一) 於95年3月間基於重利之概括犯意，經乙○○撥打電話表示
    欲借款新臺幣（下同）300萬元，丁○○明知乙○○參與經
    營，由其母擔任名義負責人之合順模具有限公司（設址嘉義
    市○○路86號1樓，下簡稱合順公司）票款週轉不靈，亟需
    資金，竟趁乙○○上開急迫之際，分別：(1)於95年3月27日
    ，貸予新臺幣（下同）300萬元，預扣利息30萬元，並約定
    20天為1期，每期利息30萬元，其約定週年利率高達182.5%
    ，由合順公司簽發面額各40萬元、40萬元、220萬元之支票
    供借款擔保；(2)復於同年4月6日，再貸予乙○○70萬元，並
    約定10天為1期，每期利息14萬元，由合順公司簽立面額各
    42萬元、42萬元之支票以供借款之擔保，約定週年利率高達
    730%；(3)再於同年4月7日，貸予乙○○230萬元，約定10 天
    為1期，每期利息42萬元，並由合順公司簽立面額各85萬元
    、87萬元、100萬元之支票以供擔保，其約定利率高達週年
    利率667%。丁○○因此連續取得與原本顯不相當之重利。
 (二) 嗣乙○○就第2、3筆借款各按前開借款約定繳付本息42萬元
    、85萬元後，無力繼續繳納本息，經與乙○○協調後，約定
    乙○○前開127萬元當成先前3筆借款之利息，另須再償還
    500萬元。丁○○於同年6月4日8時50分許偕同丙○○、蔡旺
    松等2人（另經檢察官為不起訴處分），前往合順公司位於
    嘉義縣水上鄉柳鄉村199之15號之工廠，欲向乙○○催討上
    開債權時，適乙○○之父甲○○在場，向丁○○表明乙○○
    不在，詎丁○○竟萌生恐嚇危害安全之犯意，向甲○○恫稱
    ：「幹你娘，如果6月30日的票到期未繳的話，一定要讓你
    死」等語，使甲○○心生畏懼，復進而出手毆打甲○○（傷
    害部分未據告訴）。經警據報前往處理，始查獲上情。
二、案經乙○○訴由嘉義縣警察局水上分局報告臺灣嘉義地方法
    檢察署檢察官偵查起訴。
  　理  由
一、訊據被告丁○○對於貸予告訴人乙○○金錢，其借款方式如
    事實欄(一)所示，以及於事實欄(二)所示時間與丙○○、蔡旺松
    一同前往合順公司催討債權等事實，均坦承不諱。惟矢口否
    認有重利及恐嚇危害安全犯行，辯稱：告訴人乙○○在向被
    告借款之前，已因其所參與經營之公司負債累累，而多有向
    地下錢莊借款之紀錄，並非輕率急迫無經驗；又被告與告訴
    人約定之利率雖高於一般民間借款利率，然告訴人於借款後
    ，合順公司所簽發之支票均遭退票，除經被告要求而得以兌
    現之127萬元外，其餘各紙支票均與廢紙無異，被告貸款530
    萬元，扣除127萬元後尚有403萬元債權未受清償，何來獲取
    重利之有。又被告前往合順公司催討債務時，僅大聲罵被害
    人甲○○，並未出口為恫嚇言語云云。
二、經查：
 (一) 重利部分：(1)本件被告以事實欄(一)所示預扣利息及約定利率
    ，3次貸放款項予告訴人乙○○等情，業據被告坦承不諱，
    並與告訴人乙○○指訴情節悉相符合，應堪認定，而該3筆
    貸款，利率分別達週年利率182.5%、730%、667%，衡之目前
    社會之借款習慣、金融市場動態等客觀標準，其所收取之利
    息顯有特殊之超額，足認被告以前開貸款，取得與原本顯不
    相當之重利。(2)被告3次貸款之時間於95年3月27日、4月6日
    、4月7日等情，為其自承明確（見本院卷第25、26頁），而
    本院依被告聲請向臺灣票據交換所嘉義市分所調閱合順公司
    支票退票紀錄結果，該分所函覆合順公司於95年4月4日開始
    2 次退票紀錄後，自同年月7日開始密集出現退票紀錄，此
    有該分所95年2月14日臺票嘉字第096000057號函暨附件存卷
    可憑。按支票存款戶1年內發生存款不足退票，未經辦理清
    償註記達3張時，即可能經票據交換所通報為拒絕往來戶，
    乃一般金融業者與支票存款戶往來常情，合順公司於4月4日
    開始出現2次退票，益徵告訴人乙○○於上揭借款時間，面
    臨票據即將屆期，甚至即將遭金融機構拒絕往來之急迫情況
    ；(3)又本件告訴人乙○○自行致電向被告借款，且願負擔較
    銀行、民間借款利率高出甚多之利息，被告當可認識告訴人
    乙○○亟需款項週轉之情，被告於本院審理時，亦供稱：「
    （問：乙○○陸陸續續一直借錢，有無問用途？）她說要繳
    納票款」、「她3月底向我借錢的，她說3月底票就到期」、
    「（問：這樣的話乙○○借錢的時候就很急迫了？）嗯」等
    語（見本院卷第73、74頁），足見被告明知告訴人乙○○有
    面臨票款屆期壓力之急迫情形，而利用該機會故為貸與，確
    有趁告訴人乙○○急迫貸以金錢之行為。
 (二) 恐嚇危害安全部分：被告於事實欄(二)所示時地以「幹你娘，
    如果6月30日的票到期未繳的話，一定要讓你死」等語恫嚇
    被害人甲○○，致被害人甲○○心生畏懼等事實，業據被害
    人甲○○指訴歷歷，且與在場證人即合順公司名義負責人吳
    林錦珠證述情節相符。而衡以被告於前往合順公司前，告訴
    人乙○○積欠其借款高達數百萬元，已如前述，被告於催討
    債權時，向被害人甲○○以恐嚇方式為之，尚非顯悖逆於常
    情。此外，觀諸合順公司當時現場監視錄影內容所翻拍照片
    ，確有被告以右手食指指向被害人甲○○臉部，相距僅距2
    、3公分之情形，益徵被害人甲○○、證人吳林錦珠證述情
    節屬實。至當時與被告同行之丙○○，固證稱僅見到2人互
    相叫罵及拉扯，並未聽到被告恐嚇被害人甲○○等語（見警
    卷第16頁、本院卷第67頁），然其既係陪同被告前往催討債
    務，其證詞不無迴護被告之可能，難作為有利於被告之認定
    。
 (三) 綜上所述，本件事證明確，被告犯行洵堪認定，應予依法論
    科。
三、核被告所為，係犯刑法第344條之重利罪及同法第305條之恐
    嚇危害安全罪。其所犯上開2罪間，犯意各別，罪名互殊，
    應予分論併罰。被告行為後，94年2月2日修正公布之刑法，
    於95年7月1日施行，(一)第56條連續犯業經刪除，而刑法第33
    條第5款關於罰金定義之規定業經修正，由「銀元1元以上」
    提高為「新臺幣1,000元以上，以百元計算之」，經比較新
    舊法結果，均以修正前之規定較有利於被告，應適用修正前
    之規定。被告前後多次重利行為，時間緊接，所犯構成要件
    相同，顯係出於概括之犯意為之，應依修正前刑法第56條連
    續犯之規定論以1罪，並加重其刑。(二)刑法第47條關於累犯
    之定義，修法後已限縮為「受徒刑之執行完畢後，5年以內
    故意再犯有期徒刑以上之罪者，為累犯」（修正後刑法第47
    條第1項）。查被告有事實欄所載之犯罪科刑執行紀錄，此
    有臺灣高等法院被告前案紀錄表在卷足憑，其受有期徒刑之
    執行完畢後，5年以內「故意」再犯本件有期徒刑以上之罪
    ，不論依修正前之刑法第47條，或修正後之刑法第47條第1
    項之規定，均構成累犯，對被告而言並無有利或不利之情形
    ，自不生新舊法比較之問題，應依現行刑法第47條第1項規
    定論以累犯，並加重其刑，並就連續犯重利罪部分遞加重之
    。
四、爰審酌被告貸放重利之方式、犯罪所得；恐嚇取財之動機、
    方式、手段；本案被害人乙○○、甲○○所受損害；及被告
    前於88年間因重利案件經法院判處有期徒刑4月確定，竟不
    思警惕，再犯本案重利犯行，且為催討債務，對被害人甲○○出言恫嚇，顯目無法紀；兼衡被告係國中畢業之智識程度
    、未婚與母親同住之生活狀況，又犯罪後矢口否認犯行，未
    與被害人和解，態度不佳等一切情狀，分別量處如主文所示
    之刑。又前述刑法修正後，(1)第51條第5款關於有期徒刑之
    併罰規定，自修正前之「宣告多數有期徒刑者，於各刑中之
    最長期以上，各刑合併之刑期以下，定其刑期。但不得逾20
    年」，修正為「宣告多數有期徒刑者，於各刑中之最長期以
    上，各刑合併之刑期以下，定其刑期。但不得逾30年」；(2)
    第41條第1項前段關於易科罰金之折算標準，由修正前之「
    以銀元1元以上3元以下折算1日（依罰金罰鍰提高標準條例
    廢止前第2條規定，就其原定數額提高為100倍折算1日，即
    銀元100元、200元、300元折算1日，換算成新臺幣即300元
    、600元、900元折算1日）」，提高為「以新臺幣1,000元、
    2,000元、3,000元折算1日」；同條第2項關於數罪併合處罰
    之易科罰金部分，由修正前「前項規定於數罪併罰，其應執
    行之刑逾6月者，亦同」之規定，經修正為「前項規定於數
    罪併罰，其應執行之刑未逾6月者，亦適用之」，經比較新
    舊法之結果，均以修正前之規定較有利於被告，爰依修正前
    之規定，定其應執行刑，並諭知易科罰金之折算標準。
據上論結，應依刑事訴訟法第299條第1項前段，刑法第2條第1項
前段、第56條（修正前）、第344條、第305條、第47條第1項、
第51條第5款（修正前）、第41條第1項前段（修正前）、第2項
（修正前），刑法施行法第1條之1第1項、第2項前段，罰金罰鍰
提高標準條例第2條（廢止前），現行法規所定貨幣單位折算新
臺幣條例第2條，判決如主文。
本案經檢察官邱美英到庭執行職務
中　　華　　民　　國　　96　　年　　3 　　月　　28　　日
                  刑事第四庭審判長法　官  蔡憲德
                                  法  官  吳育霖
                                  法  官  鄧晴馨
上列正本證明與原本無異。
如不服本判決，應於判決送達後10日內向本院提出上訴狀（應附
繕本）。告訴人或被害人如對於本判決不服者，應具備理由請求
檢察官上訴，其上訴期間之計算係以檢察官收受判決正本之日期
為準。
中　　華　　民　　國　　96　　年　　4 　　月　　2 　　日
                                  書記官  黃子祝
附錄本案論罪科刑法條：
刑法第344條
乘他人急迫、輕率或無經驗貸以金錢或其他物品，而取得與原本
顯不相當之重利者，處1年以下有期徒刑、拘役或科或併科1千元
以下罰金。
刑法第305條
以加害生命、身體、自由、名譽、財產之事，恐嚇他人致生危害
於安全者，處2年以下有期徒刑、拘役或3百元以下罰金。
